臺灣高等法院刑事判決
111年度上訴字第822號
上  訴  人  臺灣宜蘭地方檢察署檢察官
被      告  林宏祈

選任辯護人  郭美春律師(法扶律師)
被      告  陳煌榮

選任辯護人  高大凱律師(法扶律師)
被      告  陳晏佐

義務辯護人  王朝正律師
被      告  陳農諺

義務辯護人  盧美如律師
上列上訴人因被告等強盜等案件，不服臺灣宜蘭地方法院108年
度訴字第345號，中華民國110年12月23日第一審判決（起訴案號
：臺灣宜蘭地方檢察署107年度偵字第2739號、107年度少連偵字
第28號），提起上訴，本院判決如下：
    主  文
上訴駁回。
    理  由
一、審理範圍：
　㈠按民國110年6月16日修正公布、同月18日施行之刑事訴訟法
    第348條規定：「（第1項）上訴得對於判決之一部為之。（
    第2項）對於判決之一部上訴者，其有關係之部分，視為亦
    已上訴。但有關係之部分為無罪、免訴或不受理者，不在此
    限。(第3項）上訴得明示僅就判決之刑、沒收或保安處分一
    部為之」；同日修正公布、施行之刑事訴訟法施行法第7條
    之13規定：「中華民國110年5月31日修正通過之刑事訴訟法
    施行前，已繫屬於各級法院之案件，於施行後仍適用修正前
    刑事訴訟法第348條規定；已終結或已繫屬於各級法院而未
    終結之案件，於施行後提起再審或非常上訴者，亦同」。次
    按從保障上訴人之上訴權、當事人之程序利益及尊重當事人
    設定之攻防範圍考量，為避免被告因而受突襲判決之不利益
    結果發生，應認110年6月18日刑事訴訟法第348條修正施行
    前已繫屬於第一審或第二審法院之案件，在修正施行後始因
    上訴而繫屬於第二審或第三審法院者，應適用修正後規定以
    定其上訴範圍(最高法院刑事大法庭110年度台上大字第5375
    號裁定參照）。經查，本案係於上開規定修正施行後之111
    年3月3日始繫屬於本院，有本院收文戳章附卷可考（本院卷
    第3頁），是本案上訴之效力及其範圍，應依現行刑事訴訟
    法第348條規定判斷。
　㈡本件被告乙○○、丁○○、丙○○、戊○○未提起上訴，檢察官僅就
    原判決關於起訴書事實一㈢、㈣所為無罪之部分上訴，是本院
    審理範圍僅及於此部分，原判決關於其他部分（即起訴書事
    實一㈠、㈡之有罪判決、一㈠不另為無罪諭知、一㈤之無罪判決
    ），非屬本院審理範圍，合先敘明。
二、公訴意旨略以：
  ㈠被告乙○○、丁○○與丙○○共同基於恐嚇取財之犯意聯絡，夥同2
    名真實姓名、年籍均不詳之男子，於106年3月中旬某日，前
    往甲○○上開住處，向被害人甲○○恫稱渠等隨身攜帶槍枝等語
    ，以此方式逼使被害人甲○○簽發面額新臺幣（下同）60萬元
    之本票1紙，並交付被害人甲○○所有之房屋及土地所有權狀
    ，約定其後被害人甲○○須一同前往代書事務所辦理貸款，作
    為賠償渠等損失之用，致被害人甲○○及其同居人楊蕙萱心生
    畏懼，而連夜搬離上開住處，逃往南部躲避，因認被告乙○○
    、丁○○、丙○○之所為，均係涉犯刑法第346條第1項之恐嚇取
    財罪嫌等語（起訴書事實一㈢）。
  ㈡被告乙○○、丁○○、丙○○、戊○○與少年田○（89年4月生，另由
    臺灣宜蘭地方法院少年法庭處理）共同基於強盜之犯意聯絡
    ，夥同數名真實姓名、年籍均不詳之男子，於106年5月6日
    晚間11時許，駕車前往宜蘭縣壯圍鄉被害人甲○○友人住處，
    由被告乙○○、丙○○將被害人甲○○強押上車，載往宜蘭縣○○鎮
    ○○路○○段○○號被告丙○○經營之鴻鼎洗車廠，以私行拘禁之方
    式逼使被害人甲○○支付60萬元，其後被告丁○○再指派3名真
    實姓名、年籍均不詳之男子，押送被害人甲○○返回其友人上
    開住處拿取盥洗用品，再將被害人甲○○押返鴻鼎洗車廠，繼
    續逼使被害人甲○○支付60萬元，嗣因被害人甲○○無力支付，
    且被害人甲○○之友人聯繫被告乙○○後予以勸說，被告乙○○等
    人始於翌（7）日下午2時許，釋放被害人甲○○，因而未能得
    逞，因認被告乙○○、丁○○、丙○○、戊○○均涉犯刑法第328條
    第4項、第1項之強盜未遂罪嫌等語（起訴書事實一㈣）。
三、犯罪事實應依證據認定之，無證據不得認定犯罪事實。又不
    能證明被告犯罪者，應諭知無罪之判決，刑事訴訟法第154
    條第2項、第301條第1項分別定有明文。又刑事訴訟法第161
    條第1項規定：檢察官就被告犯罪事實，應負舉證責任，並
    指出證明之方法。因此，檢察官對於起訴之犯罪事實，應負
    提出證據及說服之實質舉證責任。倘其所提出之證據，不足
    為被告有罪之積極證明，或其指出證明之方法，無從說服法
    院以形成被告有罪之心證，基於無罪推定之原則，自應為被
    告無罪判決之諭知（最高法院92年度台上字第128號判決先
    例參照）。另告訴人之告訴，係以使被告受刑事訴追為目的
    ，是其陳述是否與事實相符，仍應調查其他證據以資審認。
    亦即須有補強證據資以擔保其陳述之真實性，自不得僅以告
    訴人之陳述作為有罪判決之唯一證據。所謂補強證據，係指
    除該陳述本身之外，其他足以證明犯罪事實確具有相當程度
    真實性之證據而言，且該必要之補強證據，須與構成犯罪事
    實具有關聯性之證據，非僅增強告訴人指訴內容之憑信性。
    是告訴人前後供述是否相符、指述是否堅決、有無攀誣他人
    之可能，其與被告間之交往背景、有無重大恩怨糾葛等情，
    僅足作為判斷告訴人供述是否有瑕疵之參考，因仍屬告訴人
    陳述之範疇，尚不足資為其所述犯罪事實之補強證據（最高
    法院111年度台上字第1575號判決參照）。
四、公訴意旨認被告乙○○、丁○○、丙○○涉有起訴書事實一㈢之恐
    嚇取財罪嫌，係以被告乙○○、丁○○、丙○○之供述、證人即被
    害人甲○○於警詢、偵查中之指述及證人楊蕙萱於警詢、偵查
    中之證述為主要論據；公訴意旨認被告乙○○、丁○○、丙○○、
    戊○○涉有起訴書事實一㈣之強盜未遂罪嫌，係以被告乙○○、
    丁○○、丙○○、戊○○、同案被告蘇凰任、少年田○之供述、證
    人即被害人甲○○於警詢、偵訊之證述、證人楊蕙萱於警詢、
    偵訊之證述、通訊監察譯文為主要論據。訊據被告乙○○、丁○○、丙○○均堅詞否認有為起訴書事實一㈢之恐嚇取財、起訴
    書事實一㈣之強盜未遂犯行，被告戊○○堅詞否認有為起訴書
    事實一㈣之強盜未遂犯行。
五、經查：
　㈠被告乙○○、丁○○因懷疑被害人甲○○竊取其所有木頭之事而產
    生糾紛，故一再要求被害人甲○○賠償損失60萬元等情，業經
    被告乙○○、丁○○供述明確，核與證人即被害人甲○○原審證稱
    ：我也是被害人，我車子借人，對方去偷載東西，被照相機
    拍到，被告乙○○是被害人，我也是被害人，被告乙○○等人來
    找我，但我沒有偷，我車子借給一個叫「胖凱」的人，被告
    乙○○東西不見也有報案，我也有去礁溪分局做筆錄，被告乙○○找不到人，就來找我車主。後來被告乙○○來跟我說，也給
    我時間叫我找胖凱出來，他們是說他們東西不見，事情要怎
    麼處理等語相符（原審卷2第329至330頁），足認被告乙○○
    、丁○○主觀上係因被害人甲○○之車輛經拍攝到竊取渠等之木
    頭，因認被害人甲○○竊取渠等之木頭而需負賠償責任，並告
    知丙○○、戊○○被害人甲○○積欠其債務，故被告乙○○、丁○○、
    丙○○、戊○○主觀上係為追討被害人甲○○應賠償被告乙○○、丁○○之金錢，並無不法所有之意圖，此部分堪以先行認定。
　㈡起訴書事實一㈢部分：
　1.被害人甲○○於警詢雖稱：我被人恐嚇取財，並強簽本票及取
    走我的所有房子及土地權，當初對方共4人有持槍出來恐嚇
    我，我因害怕不得已才會將上述文件交給他們（警卷第128
    至129頁）；於偵查中稱：我事實上我沒看到槍，是乙○○的
    小弟告訴我說有槍；106年3月中乙○○、丁○○帶3個小孩來我
    家找我，逼我簽本票60萬，說是賠償偷木頭的錢，並把我房
    屋及土地所有權狀拿走，約下禮拜一到代書事務所辦理借貸
    ，他們說有帶槍，但我沒看到，丙○○說「你不要逼我開槍」
    等語（107年度他字第530號卷第201頁背面至202頁），被害
    人甲○○對於當日有無見被告乙○○、丁○○、丙○○持槍，於警詢
    、偵查所述已有不同；又於原審時證述：他們沒有要我簽任
    何東西，我也都沒有簽；那時候我地已經拿去借錢，借到50
    萬元了，怎麼可能還借？我在事情還沒發生前的年底就拿地
    去借到50萬元了，怎麼可能還借？他們有跟我說錢多少，但
    沒有叫我拿地，他們也不是傻子，怎麼可能拿持分的還讓我
    借第二次；我沒有因為本案這件事情交出土地及房屋權狀給
    人，設定抵押權是我之前賣魚的時候另外借的，跟這個沒關
    係等語（原審卷2第331至332、339至340頁），被害人甲○○
    前後證述不一，其於警詢、偵查證述是否可信，實非無疑。
　2.證人即被害人甲○○女友楊蕙萱於警詢先稱：小P（乙○○）跟
    阿堂（丁○○）押被害人甲○○回來，我怕我跟被害人甲○○不拿
    出來會被打，所以我跟被害人甲○○就拿房契跟地契給他們（
    警卷第157頁）；惟於第2次警詢時稱：小P說看是要拿60萬
    元出來，還是抵押車子或房子，我當時有跟小P說車子是被
    害人甲○○兒子的、房子是兄弟姐妹共有，沒辦法給他，小P
    就說我再過幾天會再來找你處理，大約一個星期後，小P又
    到我家來找甲○○，這次我沒有在現場，至於甲○○有沒有簽本
    票60萬元給小P，我沒有親眼看見等語（警卷第168頁），於
    偵查中證稱：不知道被害人甲○○哪次簽本票，也不知道被害
    人甲○○何時拿所有權狀給他們等語（107年度偵字第2739號
    卷2第59頁），關於有被害人甲○○有無簽發本票，證人楊蕙
    萱並未親自見聞，而關於當日被害人甲○○、證人楊蕙萱究竟
    有無交付房契跟地契與被告乙○○、丁○○、丙○○，證人楊蕙萱
    前後2次警詢及偵查之證述亦不相同，其於第2次警詢及偵查
    中所述，亦與被害人甲○○於警詢、偵查證述有將房屋及土地
    所有權狀交付被告等情不符，故證人楊蕙萱之證詞自難作為
    認定被害人甲○○於警詢、偵查之證述為真實之佐證。
　3.另依被告乙○○、丁○○、丙○○之供述及卷內其他證據，亦無從
    認定被告乙○○、丁○○、丙○○有為起訴書事實一㈢逼使被害人
    甲○○簽發本票，並交付房屋及土地所有權狀之恐嚇取財犯行
    。
　㈢起訴書事實一㈣部分：　
　1.被害人甲○○於偵查中證述：當時我房子被燒，住朋友家壯圍
    鄉土圍路，106年5月6日被乙○○等人找到，那次很多人來共
    三台車，他們都說有帶槍，但我都沒看到，把我帶到鴻鼎洗
    車廠叫我處理之前的本票，到洗車廠是凌晨0時，之後乙○○
    叫三個小弟把我帶回土圍路看著，第二天上午10點多小弟接
    到電話又把我帶到洗車廠，又說本票的事，大概下午1點多
    才讓我走等語（107年度他字第530號卷第202頁背面），然
    於原審時改稱：我認得乙○○，他們也沒有對我很凶叫我賠，
    就叫我把全部事情說一說，他也很有禮貌，說一說我也馬上
    回來了，我朋友嚇到去報案，警察兩天後來做筆錄；那天他
    們去那邊就是說賠償的問題。後來我有上他們車跟他們去羅
    東鎮中山路二段那邊的鴻鼎洗車廠，他們約我過去，說出來
    外面說這個，因為那裡是朋友的家，他們並沒有歹意（台語
    ）；在洗車廠時他們沒有打我或是威嚇我，在警詢所講的內
    容都這都不實在等語（原審卷2第332至333頁），被害人甲○○前後證述不一，其於偵查之證述是否可信，已非無疑。
　2.證人楊蕙萱雖於偵查中證述：當時是半夜11至12點，乙○○帶
    3、4名男子到土圍路，就把我跟甲○○帶去羅東洗車廠，叫甲○○付錢，若沒錢就去借錢來，在那邊坐了2個多小時，乙○○
    又叫2、3個小弟送我們回土圍路，並在土圍路那邊看我們，
    怕我們跑掉，我回土圍路就進房睡覺，到早上甲○○又被三個
    小弟帶走，直到下午甲○○自己回來等語（107年度偵字第273
    9號卷2第59頁），然被害人甲○○於警詢、偵查及原審之證述
    均未提及楊蕙萱有遭一併帶走或一同前往洗車廠，證人楊蕙
    萱是否親自見聞該過程，已有可疑，且證人楊蕙萱於警詢時
    稱：現場有小P及多名小弟，小P自己開一台，另外小弟開一
    台載我和甲○○強押至洗車場，我到現場小P就叫我待在那邊
    ，跟我說木頭損失60萬元要如何處理，甲○○說我也沒錢，小
    P說看是要拿現金還是房子及土地權狀給他等語（警卷第169
    頁），亦與證人楊蕙萱先前所稱於106年3月間已將房契、地
    契交與被告等情相互矛盾（警卷第157頁），且被告乙○○、
    丁○○、丙○○、戊○○究竟是以何方式將被害人甲○○帶走，有無
    施以強暴、脅迫等，亦未見證人楊蕙萱證述，自難憑此即認
    定被害人甲○○於偵查中指述被告乙○○等均稱有帶槍而將其押
    走乙情屬實。
　3.上訴理由中提及原審漏未斟酌通訊監察譯文及監視錄影器擷
    取翻拍照片，然被告乙○○、丁○○、丙○○、戊○○於本案並無不
    法所有之意圖，已如前述，自難認被告乙○○、丁○○、丙○○、
    戊○○有何強盜未遂之行為。又監視錄影器擷取翻拍照片僅為
    當日車輛之行進照片，而依通訊監察譯文之內容，亦無從證
    明被告乙○○、丁○○、丙○○、戊○○有為強暴、脅迫或剝奪被害
    人甲○○行動自由之行為。
　㈣綜上所述，本案證據尚有未足，無從依檢察官所提出之各項
    證據，而達於通常一般之人均不致有所懷疑，而得確信其為
    真實之程度，自不得以此遽入人罪。此外，復查無其他積極
    、具體確切之證據足資認定被告乙○○、丁○○、丙○○、戊○○涉
    有檢察官前揭所指之犯行，是因不能證明被告乙○○、丁○○、
    丙○○、戊○○犯罪，自應為無罪判決之諭知。　
六、駁回上訴之理由
　㈠檢察官上訴意旨略以：　　
　1.起訴書犯罪事實欄一㈢部分：證人即被害人甲○○於警詢及偵
    訊時遭逼簽本票並將其房屋及土地所有權狀拿走等情，與證
    人即被害人同居女友楊蕙萱於警詢時證稱相符，原審漏未斟
    酌證人楊蕙萱於警詢時之證述，即認自難單憑證人即被害人
    甲○○有瑕疵之指述即遽認被告乙○○、丁○○、丙○○涉有此部分
    罪嫌，其認事用法顯有違誤。
　2.起訴書犯罪事實欄一㈣部分：證人即被害人甲○○於警詢及偵
    訊時證稱：106年5月6日晚上，被告乙○○等人找到伊，那次
    很多人來，總共3台車，他們都說有帶槍，但伊都沒看到，
    被告乙○○把伊帶到鴻鼎洗車廠叫伊處理之前的本票，到洗車
    廠是凌晨0時，之後被告乙○○叫3個小弟把伊帶回土圍路看著
    ，第二天上午10時多小弟接到電話又把伊帶到洗車廠，又說
    本票的事，大概下午1時許才讓伊走等語。核與證人楊蕙萱
    於警詢時及偵查中證稱相符，並有通訊監察譯文及監視錄影
    器擷取翻拍照片等在卷可稽。原審漏未斟酌證人楊蕙萱於警
    詢時及偵查中之證述、通訊監察譯文及監視錄影器擷取翻拍
    照片，即認自難單憑證人即被害人甲○○有瑕疵之指述即遽認
    被告乙○○、丁○○、丙○○、戊○○涉有此部分罪嫌，其認事用法
    亦有違誤。
　3.證人即被害人甲○○於原審審理時雖更改證詞，然證人甲○○於
    審理時係在被告乙○○、丁○○、丙○○、戊○○到場親自聽聞之情
    形下作證，衡情即有基於精神壓力，而不敢指證被告乙○○、
    丁○○、丙○○、戊○○犯行之情形。是以，原審因證人甲○○於審
    理時基於精神壓力而翻異其詞，即認其警詢及偵訊時之證述
    有瑕疵，其推論亦違反經驗法則與論理法則，自難謂為適法
    。本件原審判決，認事用法既有違誤，爰依刑事訴訟法第34
    4條第1項、第361條提起上訴。請將原判決撤銷，更為適當
    合法之判決等語。
　㈡經查，被告乙○○、丁○○、丙○○、戊○○無不法所有之意圖，已
    如前述，又被害人甲○○之證詞有先後不一致之瑕疵，證人楊
    蕙萱之證詞亦有矛盾之處，且通訊監察譯文及監視錄影器擷
    取翻拍照片亦無從證明被告乙○○、丁○○、丙○○、戊○○有強盜
    未遂之行為，業經本院論述說明如前，檢察官所舉證據及卷
    內資料，業經逐一調查，仍未能獲被告乙○○、丁○○、丙○○、
    戊○○有罪之確切心證，本案尚有合理懷疑存在，基於罪疑唯
    輕原則，自應為有利被告乙○○、丁○○、丙○○、戊○○之認定；
    原審認依證據不足以證明被告乙○○、丁○○、丙○○、戊○○有前
    揭公訴意旨所指犯罪，而為無罪諭知，並無不合；檢察官執
    上開理由提起上訴，所舉證據仍難說服本院推翻原判決，另
    為不利於被告乙○○、丁○○、丙○○、戊○○之認定，其上訴無理
    由，應予駁回。
據上論斷，應依刑事訴訟法第368條，判決如主文。
本案經檢察官陳怡龍偵查起訴，檢察官張學翰提起上訴，檢察官
劉俊杰到庭執行職務。　
中　　華　　民　　國　　111 　年　　7 　　月　　14　　日
                  刑事第十六庭  審判長法　官 劉嶽承
                                      法　官 廖紋妤
                                      法　官 王耀興
以上正本證明與原本無異。
檢察官如不服本判決，應於收受送達後20日內向本院提出上訴書
狀，惟須受刑事妥速審判法第9條限制。其未敘述上訴之理由者
，並得於提起上訴後20日內向本院補提理由書(均須按他造當事
人之人數附繕本)「切勿逕送上級法院」。
刑事妥速審判法第9條：
除前條情形外，第二審法院維持第一審所為無罪判決，提起上訴
之理由，以下列事項為限：
一、判決所適用之法令牴觸憲法。
二、判決違背司法院解釋。
三、判決違背判例。
刑事訴訟法第 377 條至第 379 條、第 393 條第 1 款之規定，
於前項案件之審理，不適用之。
                                      書記官 蘇佳賢
中　　華　　民　　國　　111 　年　　7 　　月　　14　　日